【裁判字號】    98,簡上,71
【裁判日期】    980421
【裁判案由】    詐欺
【裁判全文】
臺灣桃園地方法院刑事判決              98年度簡上字第71號
公  訴  人  臺灣桃園地方法院檢察署檢察官
上  訴  人  丙○○
上列上訴人因詐欺案件，不服本院刑事庭中華民國97年12月18日
97年度桃簡字第2574號第一審刑事簡易判決（臺灣桃園地方法院
檢察署檢察官聲請簡易判決處刑案號：97年度偵字第11069 號，
移送併辦案號：97年度偵字第19501 號），提起上訴，本院管轄
之第二審合議庭判決如下：
    主  文
上訴駁回。
    事  實
一、丙○○明知申請帳戶使用係輕而易舉之事，一般人無故取得
    他人金融帳戶使用之行徑常與財產犯罪之需要密切相關，而
    可預見該名不自行申辦帳戶之人，可能係遂行不法所有意圖
    用以詐騙等不法財產犯罪行為，又對於提供帳戶予他人使用
    雖無必然引發他人萌生犯罪之確信，但仍以縱若有人持以犯
    罪亦不違反其本意，而基於幫助他人詐欺取財之犯意，於97
    年3 月14日前之同年3 月間某日，在桃園縣中壢市天晟醫院
    前，將其所有於96年8 月30日開戶之彰化銀行中壢分行（下
    稱彰化銀行）帳號00000000000000號之存摺、提款卡及提款
    卡密碼，交與某真實姓名年籍不詳之成年男子使用，藉以幫
    助該真實姓名年籍不詳之成年男子及其所屬詐欺集團從事財
    產犯罪之犯行。嗣該成年人取得前開帳戶後，即與其所屬詐
    欺集團成年成員，共同基於意圖為自己不法所有之詐欺犯意
    聯絡，而為下列行為：
（一）於97年3 月14日晚間6 時許，推由集團中之某真實姓名年
      籍不詳之成年成員撥打電話予甲○○，向甲○○詐稱其前
      於博客來網路書店購書時，因處理錯誤致誤辦為分期付款
      ，需甲○○至自動櫃員機操作以辦理取消分期付款。嗣再
      推由集團中某真實姓名年籍不詳之成年女子佯裝為郵局客
      服人員「林雅萱」，向甲○○詐稱需持提款卡至自動櫃員
      機辦理，致甲○○信以為真而陷於錯誤，而依其指示前往
      自動櫃員機操作，惟因故操作失敗，「林雅萱」遂指示甲○○自帳戶內提領現金46,000元後，存入丙○○申設之前
      開彰化銀行帳號00000000000000號帳戶內，並向甲○○佯
      稱該筆款項將於97年3 月14日午夜12時前退回甲○○，甲○○遂依指示於97年3 月14日晚間8 時21分許將帳戶內存
      款46,000元領出後，即刻存入前開丙○○之彰化銀行帳戶
      內，並旋遭提領一空。嗣因甲○○於同日晚間依約查詢，
      見46,000元之款項並未退回，發覺有異而報警處理，始悉
      上情。
（二）於97年3 月14日晚間10時許，推由集團中之某真實姓名年
      籍不詳之成年女子撥打電話予乙○○，向乙○○詐稱其前
      於博客來網路書店購書時，因購買方式錯誤，需提供任一
      提款卡後方之免付費電話，供該提款卡之發卡金融機構進
      行確認。嗣再推由集團中某真實姓名年籍不詳之成年男子
      佯裝金融機構行員，要求乙○○持提款卡至自動櫃員機操
      作以便確認，致乙○○信以為真而陷於錯誤，遂依指示以
      轉帳之方式，於97年3 月14日晚間10時30分匯入29,983元
      至丙○○申設之前開彰化銀行帳戶內，並旋遭提領一空。
      嗣因乙○○發覺有異，報警處理，始悉上情。
二、案經甲○○、乙○○甫訴由桃園縣政府警察局中壢分局報告
    臺灣桃園地方法院檢察署檢察官偵查起訴暨移送併辦。
    理  由
甲、證據能力部分
一、按被告以外之人於審判外之言詞或書面陳述，除法律有規定
    者外，不得作為證據；被告以外之人於檢察事務官、司法警
    察官或司法警察調查中所為之陳述，與審判中不符時，其先
    前之陳述具有較可信之特別情況，且為證明犯罪事實存否所
    必要者，得為證據；再被告以外之人於審判外之陳述，雖不
    符刑事訴訟法第159 條之1 至第159 條之4 之規定，而經當
    事人於審判程序同意作為證據，法院審酌該言詞陳述或書面
    陳述作成時之情況，認為適當者，亦得為證據。當事人、代
    理人或辯護人於法院調查證據時，知有第159 條第1 項不得
    為證據之情形，而未於言詞辯論終結前聲明異議者，視為有
    前項之同意。刑事訴訟法第159 條第1 項、第159 條之2 、
    第159 條之5 分別定有明文。又刑事訴訟法第159 條之2 所
    謂「具有較可信之特別情況」，應依陳述人於陳述時之「外
    部情況」是否具有可信性決定之，所謂「外部情況」係指就
    詢問有無出於不正方法、陳述是否出於非任意性、有無違反
    法定障礙事由期間不得詢問及禁止夜間詢問之規定、詢問時
    是否踐行應先告知義務、警詢筆錄所載與錄音或錄影內容是
    否相符等情，且必須依據陳述人之觀察、記憶、表達是否正
    確、陳述人有無虛偽陳述之動機，及對照同一待證事項之其
    他經過詰問證人之證述是否相同，有無矛盾之處而加以綜合
    決定（最高法院94年度臺上字第1653號判決意旨參照）。經
    查：本件證人即被害人甲○○、乙○○於警詢中所為證述雖
    屬傳聞證據，惟該警詢過程查無違法取證之瑕疵存在，檢察
    官及被告於本院準備程序中就上開證人警詢中證述之證據能
    力均表示無意見，且均未於本院言詞辯論終結前表示異議，
    本院審酌證人甲○○、乙○○均分別自陳係本案遭詐欺取財
    之被害人，渠等證詞對認定被告犯罪事實之存否有其必要性
    ，依前開證述作成時之情況，以其為證據，核屬適當，是依
    刑事訴訟法第159 條之5 之規定，認有證據能力。
二、另本件認定事實所引用之本件卷證所有證據（文書證據、物
    證等證據）等證據，檢察官、被告及其選任辯護人並未主張
    排除前開書證、物證之證據能力，且迄於本院言詞辯論終結
    前均未表示異議，本院審酌前開書證、物證並無證據證明係
    公務員違背法定程序所取得，亦無刑事訴訟法第159 條之4
    之顯有不可信之情況與不得作為證據之情形，本件認定事實
    所引用之本件卷證所有證據（文書證據、物證等證據），亦
    均認為有證據能力。
乙、認定犯罪事實之依據及理由
一、訊據被告丙○○矢口否認有何幫助詐欺取財犯行，辯稱：我
    的彰化銀行帳戶存摺、提款卡及密碼，是應徵工作時被對方
    騙走。我是翻報紙找工作，對方說我的工所需要每天匯款，
    要求我提供上開彰化銀行的帳戶存摺、提款卡及密碼，以便
    確認該帳戶是否我本人所有，及該帳戶是否能夠使用。我不
    疑有他，就於97年3 月間某日，在桃園縣中壢市天晟醫院前
    ，將上開帳戶的存摺、提款卡及密碼交給對方，對方便進入
    天晟醫院旁之萊爾富便利商店內之提款機操作，後來我一時
    之間沒注意，對方就不知去向。我沒有報警，等幾天我要掛
    失的時候，銀行人員告訴我該帳戶已經變成警示戶云云。惟
    查：
（一）被告丙○○於96年8 月30日向彰化銀行中壢分行申設帳號
      00000000000000號帳戶之事實，業據被告丙○○於警詢、
      檢察官訊問時及本院審理中坦認不諱，並有彰化銀行中壢
      分行97年3 月25日彰壢字第0854號函檢附之丙○○開戶基
      本資料、資金往來明細等件在卷足憑，是前述帳戶確為被
      告所申設一節，堪以認定。又證人即被害人甲○○、乙○○遭詐欺取財之經過，業據甲○○、乙○○分別於警詢時
      證述甚詳，並有被害人甲○○提款之彰化銀行櫃員機交易
      明細1 張、被害人乙○○匯款之中華郵政自動櫃員機交易
      明細表1 張、被告前開彰化銀行帳戶資金往來明細資料1
      份等件在卷可稽，是被害人甲○○遭詐騙集團詐騙，而以
      現金存款之方式，於97年3 月14日晚間8 時21分後之同日
      晚間某時，存入46,000元至丙○○申設之前開彰化銀行帳
      戶內；被害人乙○○遭詐騙，而以轉帳之方式，於97年3
      月14日晚間10 時30 分匯入29,983元至丙○○申設之前開
      彰化銀行帳戶之事實，亦堪認定。
（二）至被告丙○○固於97年4 月8 日警詢中供稱：「我所有之
      彰化銀行中壢分行帳號000000000000000 號之存摺及提款
      卡係被詐欺集團騙走了。」、「我於97年3 月10日左右（
      正確日期忘記了）看報紙要應徵工作的小廣告，我打電話
      過去，雙方約在中壢市天晟醫院前見面，那名男子跟我說
      工作需每天要匯款，要我提供我所有彰化銀行中壢分行的
      帳戶存摺及提款卡，並核對是否係我本人所有，我沒想這
      麼多就把我帳戶存摺及提款卡（含密碼）交給那名男子進
      入天晟醫院旁之萊爾富便利商店內之提款機核對，當時我
      一轉身的時間沒有注意，那名男子就不見了，並把我的彰
      化銀行中壢分行帳戶存摺、提款卡（含密碼）騙走。」云
      云；於97年5 月17日警詢中復供稱：「我的彰化銀行中壢
      分行帳號000000000000000 號之存摺及提款卡被人騙去了
      。我不認識他，我見報應徵工作，我不知是何集團，聯絡
      電話不記得。時間是97年3 月，但確定日期我不記得，當
      時對方說需要檢視我銀行戶頭能否使用，我們就約在中壢
      市天晟醫院旁萊爾富超商前，後來他問我密碼，我不疑有
      他就給他密碼，我與他一同進入超商提款機操作，後來他
      們2 人其中1 人不知去向，我問另外一個人，那個人就說
      是對方叫他一起來的，他與對方也不熟。我沒有報警，等
      幾天後我要掛失時，銀行人員告訴我已經遭警示戶了。」
      云云。惟查，被告丙○○倘確於97年3 月14日前之同年3
      月間某日，在桃園縣中壢市天晟醫院前，為應徵工作之需
      ，而將上開彰化銀行之存摺、提款卡及提款卡密碼一併交
      付前來與被告面談之人，而對方於取得上開物品後，竟於
      被告疏未注意之際，旋即趁隙逃逸而不知所蹤，則被告丙○○斯時當已察覺自己遭詐騙份子騙取前開物品得手。而
      被告前述遭對方取走之物品中，除前開彰化銀行帳戶之存
      摺外，尚包括該帳戶之提款卡及提款卡密碼，又提款卡設
      定密碼之目的，既係在避免他人拾得或盜取該提款卡後即
      得輕易領取帳戶內之款項，是知悉該特定密碼之人顯即得
      以提款卡自該帳戶內任意盜領款項，則具一般智識及社會
      生活經驗之人當無仍罔顧此情，於帳戶提款卡及提款卡密
      碼遭詐騙後，非但未曾立即報警處理，甚且遲未辦理掛失
      ，致該帳戶內之款項有遭他人任意領取之風險，甚或遭詐
      騙集團以該帳戶作為非法金錢進出工具之可能。是被告丙○○所辯其所有之前開彰化銀行之存摺、提款卡及提款卡
      密碼係於應徵工作時遭對方騙走一節，已與常理有悖，無
      從逕信。況且，就取得上開帳戶之第三人而言，該人既有
      意利用上開帳戶作為詐騙工具，當無選擇一隨時可能遭真
      正存戶掛失而無法使用之帳戶之可能，輔以現今社會上，
      為貪圖小利而出售自己帳戶供人使用之人所在多有，是該
      第三人僅需付出少許之金錢，即可取得得完全操控而無遭
      掛失風險之帳戶，該第三人實無以拾得、遭竊或詐得等來
      路不明之帳戶充為詐財工具之必要，否則，若被告在該第
      三人尚未行詐前，或行詐後尚未將帳戶內之款項提領前，
      即將上開帳戶掛失，該第三人顯即無從遂其詐欺取財之目
      的，是該第三人絕無將涉及詐騙成否之關鍵置於如此不確
      定境地之可能。綜上，被告實係將上開彰化銀行帳戶存摺
      、提款卡及提款卡密碼均交付他人，並同時告知密碼以便
      他人得任意提領使用一節，洵堪認定，而該帳戶嗣既由詐
      騙集團用以詐欺甲○○、乙○○之金錢得手，堪認該帳戶
      係被告交付他人以供詐欺集團所屬成員使用無訛，綜上所
      述，被告所辯其申設之前開彰化銀行帳戶係於應徵工作之
      際交付他人而遭騙取，嗣並遭盜用一節，顯非實情，洵無
      足採。
（三）又按金融存款帳戶，事關存戶個人財產權益之保障，與存
      戶之提款卡及密碼結合，其專屬性、私密性更形提高，除
      非本人或與本人具密切之關係者，難認有何理由可自由流
      通使用該存摺、提款卡及密碼，一般人亦均有應妥為保管
      帳戶存摺、提款卡及密碼，以防止被他人冒用之認識，縱
      有特殊情況偶有將上開物品交付他人之需，亦必深入瞭解
      其用途後再行提供以使用，恆係吾人日常生活經驗與事理
      ；且金融帳戶為個人理財之工具，申請開設金融帳戶並無
      任何特殊之限制，一般民眾皆可以存入最低開戶金額之方
      式申請開戶，一個人可以在不同之金融機構申請多數之存
      款帳戶使用，並無何困難，此乃眾所週知之事實。且依一
      般人之社會生活經驗，若見有非親非故之人不以自己名義
      申請開戶，反而以出價蒐購或借用之方式向他人蒐集金融
      機構帳戶供己使用，衡情當能預見蒐集金融帳戶者，係將
      所蒐集之帳戶用於從事財產犯罪。況觀諸現今社會上，詐
      騙者以蒐集之人頭帳戶，作為詐欺之轉帳帳戶，業經報章
      媒體時有批露，因此交付帳戶予非親非故之人，受讓人將
      持以從事財產犯罪，已屬一般智識經驗之人所能知悉或預
      見。被告對於向其蒐集本件帳戶資料之人，將持以作為詐
      欺取財犯罪之不法使用，亦顯然有所預見，其無正當理由
      ，竟輕率將本件帳戶之存摺、提款卡及提款卡密碼等帳戶
      資料提供予身分上不具密切關係之人，對於該持用其帳戶
      資料之人果真用以作為詐欺取財之轉帳工具，顯然亦不違
      背被告之本意，本件雖查無積極證據證明被告與該蒐集其
      帳戶之人有何共同實施詐欺犯行之手段施用或犯意聯絡，
      惟被告對於金融帳戶交付他人使用，可能遭持以從事詐欺
      取財犯罪之用，有所預見，且果真被利用作為詐欺取財之
      轉帳帳戶，又不違背被告之本意，足認被告有以提供帳戶
      予他人，幫助他人犯詐欺取財罪之未必故意，被告自應負
      幫助他人為詐欺取財之刑責甚明。
（四）綜上所述，本件事證明確，被告丙○○犯行洵堪認定，應
      予依法論罪科刑。
二、按幫助犯之成立，主觀上行為人須有幫助故意，客觀上須有
    幫助行為，意即需對於犯罪與正犯有共同之認識，而以幫助
    之意思，對於正犯資以助力，而未參與實施犯罪之行為者而
    言（參照最高法院75年度臺上字第1509號、88年度臺上字第
    1270號判決意旨）。核被告丙○○將其所申辦之金融機構帳
    戶存摺、提款卡及提款卡密碼提供予真實姓名年籍不詳之成
    年人，供其所屬犯罪集團成員詐騙財物，被告顯係基於幫助
    他人詐欺財物之犯意，且所為提供金融機構存摺、提款卡及
    提款卡密碼予他人之行為，亦屬刑法詐欺罪構成要件以外之
    行為，其既以幫助他人詐欺之意思而參與犯罪構成要件以外
    之行為，係犯刑法第30條第1 項、刑法第339 條第1 項之幫
    助詐欺罪。又被告係幫助他人犯罪，審酌其犯罪情節，爰依
    刑法第30條第2 項之規定減輕其刑。被告以一交付帳戶提款
    卡及密碼與詐欺集團成員使用，而幫助詐欺集團分別詐騙被
    害人甲○○、乙○○之財物，同時觸犯2 次幫助詐欺取財罪
    ，為想像競合犯，應依刑法第55條之規定從一重處斷。被告
    於事實欄一、（二）所示之幫助詐欺犯行，經檢察官移送併
    辦，且與原聲請簡易判決處刑並經本院論罪科刑部分有想像
    競合犯之裁判上一罪關係，而為聲請處刑之效力所及，本院
    自應併予審理，附此敘明。原審同此認定，因依刑法第30條
    第1 項前段、第2 項、第339 條第1 項、第55條前段、第41
    條第1 項前段，刑法施行法第1 條之1 第1 項、第2 項前段
    之規定，並審酌被告將銀行帳戶提供予他人使用，助長詐欺
    取財集團之猖獗，並使犯罪集團得以隱匿其真實身分，減少
    遭查獲之風險，對社會及金融秩序影響甚鉅，及其犯罪之動
    機、目的、手段、素行、被害人所受損害暨犯罪後態度等一
    切情狀，量處被告有期徒刑4 月，如易科罰金，以新臺幣1,
    000 元折算1 日。並認被告所提供之本件存摺及提款卡，均
    未扣案，且乏確據證明尚屬存在，爰均不予宣告沒收。核其
    認事用法，俱無違誤，量刑亦甚允洽。被告上訴意旨，仍執
    陳詞，否認犯罪，為無理由，應予駁回。
據上論斷，應依刑事訴訟法第455 條之1 第3 項、第368 條，判
決如主文。
本案經檢察官黃珮如到庭執行職務。
中    華    民    國     98    年    4    月    21    日
                  刑事第十一庭審判長法  官  蔡榮澤
                                    法  官  汪曉君
                                    法  官  林蕙芳
以上正本證明與原本無異。
不得上訴。
                                    書記官  莊凱男
中    華    民    國    98    年    4     月    24    日


司法院資訊處製作；財團法人民間司法改革基金會備份。
